【裁判字號】    99,訴,1273
【裁判日期】    991214
【裁判案由】    偽造文書等
【裁判全文】
臺灣臺北地方法院刑事判決              99年度訴字第1273號
公  訴  人  臺灣臺北地方法院檢察署檢察官
被      告  蔡炳泉
選任辯護人  朱柏璁律師
上列被告因偽造文書等案件，經檢察官提起公訴（98年度偵字第
13739號），本院判決如下：
    主  文
蔡炳泉共同犯行使偽造私文書罪，處有期徒刑壹年拾月。附表編
號(一)所示偽造文書上之「文富興業股份有限公司」、「謝有志」
之印文，均沒收之。
    事  實
一、蔡炳泉前於民國96、97年間，因詐欺案件，經臺灣臺中地方
    法院分別以97年度易字第1289號、98年度易字第1447號判處
    有期徒刑4月、6月確定，並定應執行有期徒刑9月確定，於
    99年1月22日易科罰金執行完畢（不構成累犯）。
二、緣劉文軒為址設臺中市○○路○段100之4號5樓之點燈實業有
    限公司（下稱點燈公司）負責人，為從事業務之人。蔡炳泉
    於民國95年間，經由劉拍達之介紹，得知因點燈公司營運不
    佳，劉文軒（另經本院以簡式審判程序審結）欲將該公司出
    售他人，而於95年8月25日前之某日，在其所經營之喜樂多
    公司辦公室內，透過劉嘉裕向劉文軒表示，在收購點燈公司
    後，欲將該公司遷往臺北市發展，希望在點燈公司辦理變更
    登記前，先以點燈公司及劉文軒名義在臺北市購置房地產，
    之後再辦理公司變更登記及房地產產權移轉，劉文軒旋即應
    允之。詎其2人均明知點燈公司於94年、95年1月至6月間之
    營收均呈虧損狀態，係屬營業異常之公司，且點燈公司及劉
    文軒本人均不具備向金融機構申辦貸款之條件，亦無繳付本
    息之意思，復明知文富興業股份有限公司（下稱文富公司）
    所建設、於臺北市○○區○○街37號8樓之1及8樓，出售價
    格各為新臺幣（下同）1,069萬2,690元、1,746萬8,680元（
    總計2,816萬1,370元），竟謀議以不實之點燈公司94年度、
    95年1月至6月損益表及資產負債表、不實之存摺明細，並以
    虛報上開房地產購買價格方式，向金融機關超額貸款，從中
    獲利，而共同基於行使偽造、變造私文書、行使業務登載不
    實文書及意圖為自己不法所有之犯意聯絡，推由劉文軒以其
    個人名義並代表點燈公司，於95年8月25日，以上開價格向
    文富公司購買臺北市○○區○○街37號8樓之1、8樓之房地
    產後，與蔡炳泉於不詳時、地，以不詳方式於如附表編號
    (一)所示之不動產買賣契約書上，偽造「文富公司」及該公司
    負責人「謝有志」名義之印文，及製作載有如附表編號(二)「
    文書內容欄」所示內容之劉文軒（起訴書誤載為「點燈公司
    」，應予更正）之臺灣銀行帳號00000000000號帳戶之存摺
    內頁明細，以上開方式偽造、變造如附表編號(一)、(二)所示之
    文書，並於如附表編號(三)、(四)所示劉文軒業務上登載之文書
    上，登載如附表編號(三)、(四)「文書內容欄」所載之不實事項
    ，復由劉文軒前往址設臺北市松山區○○○路○段202之1號
    之合作金庫松興分行，並持附表所示之文件向該分行不知情
    之承辦人員廖偉超、吳嘉容行使之，向該分行申辦房屋貸款
    、購建企業用建築物貸款暨消費性貸款，並向該分行承辦人
    員佯稱：「點燈公司營運狀況良好，將於臺北設立分公司，
    故以總價5,464萬6,000元之代價購買辦公室，擬將營業重心
    移轉至臺北」云云，蔡炳泉復指示不知情之劉金和擔任上開
    貸款案之連帶保證人，致使合作金庫松興分行之承辦人員，
    誤信劉文軒與點燈公司向文富公司購買上開房地產之交易價
    款，總計確為5,764萬6,000元，以及點燈公司之營運正常，
    劉文軒及點燈公司均具備申辦上開貸款之條件，而同意以蔡
    炳泉、劉文軒虛報之房地交易價格5,764萬6,000元之8成計
    算，核准貸與劉文軒房屋貸款1,400萬元、點燈公司購建企
    業用建築物貸款2,490萬元及消費性貸款100萬元，並於95年
    9 月11日如數撥款總計3,990萬元。合作金庫松興分行核撥
    之上開款項，扣除前開房地之實際交易價格2,816萬1,370元
    後，蔡炳泉、劉文軒合計詐得1,173萬元8,630元，其中劉文
    軒得從中獲取50萬元之報酬，其餘款項則悉數由蔡炳泉取得
    ，其2人詐得上開款項後，僅繳納數期利息，即未再繼續繳
    付，合作金庫始驚覺受騙。
二、案經法務部調查局臺北市調查處報請臺灣臺北地方法院檢察
    署檢察官偵查起訴。
    理  由
一、證據能力
(一)、被告蔡炳泉及其辯護人爭執爭執證人劉拍達於調查局詢問（
    下稱調詢）時所為之陳述，係屬審判外之陳述，無證據能力
    部分：
  1.按被告以外之人於檢察事務官、司法警察（官）調查時所為
    之陳述，屬傳聞證據，依同法第159條規定，本無證據能力
    ，必須「具有較可信之特別狀況」及「必要性」二要件，始
    例外得適用上開第159條之2規定，認有證據能力，採為證據
    。而所謂「具有較可信之特別情況」係屬於證據能力之要件
    ，法院應就偵查或調查筆錄製作之原因、過程及其功能等加
    以觀察其信用性予以判斷；又此之「必要性」要件，必須該
    陳述之重要待證事實部分，與審判中之陳述有所不符，包括
    審判中改稱忘記、不知道等，雖非完全相異，但實質內容已
    有不符者在內（最高法院96年度台上字4304號、96年度台上
    字第4414號判決意旨可資參照）。
  2.查，證人劉拍達係被告所涉本件偽造文書案件之重要證人。
    其於調詢時證稱：介紹喜樂多公司蔡炳泉向劉文軒購買點燈
    公司，我帶劉文軒至喜樂多公司與蔡炳泉、劉嘉裕會面，蔡
    炳泉、劉嘉裕同意支付25萬元及繳納點燈公司積欠之稅金30
    餘萬元，購買點燈公司，事後蔡炳泉及劉嘉裕在喜樂多公司
    支付我現金5萬元之紅包等語（見調查卷(一)第62、63頁）；
    於本院審理時則改稱：詹德成跟劉文軒經營點燈公司，劉文
    軒是負責人，可是他們股東吵架，不打算繼續經營公司，我
    朋友就介紹劉嘉裕買公司，我就帶劉文軒到劉嘉裕的公司賣
    給劉嘉裕，劉嘉裕的公司是否為喜樂多公司，我不知道，後
    來點燈公司用25萬元賣給劉嘉裕，事後劉嘉裕透過被告給我
    5 萬元，買方就只有劉嘉裕1人，被告並沒有參與本件交易
    過程，他與本件買賣無關等語（見本院卷第27、58頁），就
    本件向證人劉文軒購買點燈公司之人，前後供述不一致，顯
    係就案情有重要關係之事項為前後不符之陳述。本院審酌證
    人劉拍達與被告在案發前並無嫌怨，證人虛偽陳述之危險性
    不高。且證人劉拍達尚積欠被告款項一節，此為證人劉拍達
    、被告供述在卷，其在被告在場之本院審理時所為之陳述，
    相較於只單獨面對司法警察所為之陳述，因同案被告並未在
    場，程度上較少會受到強暴、脅迫、詐欺、利誘或收買等外
    力之影響，其於調詢時所為之陳述較趨於真實。再者，亦無
    證據證明其上開警詢供係受警方不正方法誘導或干擾下所為
    ，其調詢供述顯係出於其真意下所為。且上開調詢筆錄對於
    犯罪之構成要件、犯罪態樣等事實或情況，均翔實記載完整
    ，自可推定證人警詢之陳述，與事實較為相近，而可信為真
    實。本院審酌上情，認證人劉拍達之上開警詢供述，顯具有
    特別可信之情況，復為證明被告犯罪事實之存否所不可欠缺
    ，是依刑事訴訟法第159條之2規定，應具有證據能力。
(二)、被告及其辯護人爭執證人劉拍達、劉金和於偵查中檢察官面
    前經具結之證述，係屬審判外之陳述，均無證據能力部分：
  1.按刑事訴訟法第166條以下規定之交互詰問，屬人證調查證
    據程序之一環，與證據能力係指符合法律規定之證據適格，
    亦即得成為證明犯罪事實存否之證據適格，其性質及在證據
    法則之層次並非相同，而被告、辯護人詰問權之行使與否，
    係有權處分，如欲行使，則證人於審判中，應依法定程序到
    庭具結陳述，並接受被告或辯護人等之詰問，其陳述始得作
    為認定被告犯罪事判斷之依據（參照司法院釋字第582號解
    釋），否則如未進行交互詰問之調查證據程序，讓被告或辯
    護人行使詰問權，則該有證據能力之證人陳述，即不得作為
    判斷之依據，惟其原有之證據能力並不因而喪失（最高法院
    97年度台上字第603號判決可資參酌）。
  2.證人劉拍達、劉金和之上開偵查中所為之陳述，對被告而言
    ，固屬被告以外之人於審判外之言詞陳述，然其等於檢察官
    偵查中所為之陳述，係經檢察官告以拒絕證言權、具結之義
    務及偽證罪之處罰後，再命其朗讀結文並具結後所為之陳述
    ，有上開證人之結文在卷可稽。核其製作筆錄過程，並無違
    法取供述或證明力明顯過低之瑕疵，所為陳述蓋係出於供述
    者之真意，皆具信用性，揆諸上開說明，本屬有證據能力之
    證人陳述。且於本院審理時，已依人證調查程序，傳喚劉拍
    達到場，命其立於證人之地位經公訴人、被告及辯護人當庭
    交互詰問，並使被告有與之對質及詰問之機會，認已完足為
    合法調查之證據，保障被告之對質詰問權，是縱使被告認上
    開證人於偵查中向檢察官所為之陳述不可採信，然上開證人
    既於本院審理期日到庭經公訴人、被告行交互詰問程序，已
    無妨害被告防禦權之虞。至於證人劉金和部分，被告及其辯
    護人雖爭執其上開偵查陳述之證據能力，然於本院審理期日
    調查證據完畢開始辯論前，審判長問被告及其辯護人最後尚
    有何證據調查，被告及其辯護人始終未曾請求傳訊劉金和到
    庭加以詰問，且表示無其他證據聲請調查，有本院99年11月
    30日審判筆錄可稽，足認被告及其辯護人已捨棄對該證人之
    對質詰問權。復經本院於上開審判期日，依法定程序逐一提
    示並告以要旨，由被告及其辯護人依法辯論，而完足為合法
    調查之證據，自得採為判決之基礎。綜上，以證人劉拍達、
    劉金和於偵查中檢察官訊問時所為之陳述，於偵查中所為陳
    述作為證據，並無任何不當，依刑事訴訟法第159條之1第2
    項之規定，當具有證據能力。
(三)、被告及其辯護人爭執證人即共同被告劉文軒於警詢及偵查時
    所為之陳述，係屬審判外之陳述，無證據能部分：
  1.按證人、鑑定人依法應具結而未具結者，其證言或鑑定意見
    ，不得作為證據，刑事訴訟法第158條之3定有明文。是證人
    除有同法第186第1項規定不得令具結之情形外，均應令具結
    ，否則其證言即不具證據能力，不得採為判決基礎（最高法
    院94年台上字第6578號判例參照）。共同被告既為被告以外
    之第3人，故其於偵查中所為關於其他共同被告部分而未經
    具結之供述，則屬被告以外之人於審判外之言詞陳述，原則
    上仍屬傳聞證據，依同法第159條第1項規定，應認無證據能
    力。查，共同被告劉文軒就本件偽造文書等犯行，與被告為
    共同正犯關係，其於97年9月24日、99年1月14日、99年5月2
    0日、99年6月8日偵查中，關於不利被告部分且未經具結之
    供述，對於被告而言，均係屬被告以外之人於審判外之言詞
    陳述，揆諸前開規定，應認無證據能力。
  2.至於被告及其辯護人於本院審理時，爭執公訴人所提出證人
    即共同被告劉文軒於調詢時所為陳述之證據能力。本院審酌
    證人劉文軒業經到庭作證結果，其於本院審理時所述與調詢
    中之陳述尚無明顯不符，是無引用其調詢時所為陳述之必要
    ，爰依刑事訴訟第159條第1項規定，認證人劉文軒於警詢中
    所為之陳述，無證據能力。
  3.然上開被告以外之人於審判外之言詞陳述，雖不得以之直接
    作為認定犯罪事實存否之證據，但非不得作為彈劾證據，用
    來爭執被告、證人陳述之證明力，附此敘明。
(四)、至於就本判決所引用之其餘言詞或書面陳述，檢察官、被告
    及其辯護人於本院審判程序時，均明示同意有證據能力，本
    院認該具有傳聞證據性質之證據，其取得過程並無瑕疵，且
    與待證事實具有關聯性，證明力非明顯過低，以之作為證據
    係屬適當，認俱得為證據。
二、訊據被告矢口否認有何參與上開偽造文書、詐欺等犯行，辯
    稱：我從無意向劉文軒購買點燈公司，是劉嘉裕透過劉拍達
    購買點燈公司，我沒有參與劉嘉裕買點燈公司的事情，劉文
    軒來喜樂多公司是透過劉嘉裕安排的，而且那個辦公室是喜
    樂多公司跟劉嘉裕經營之大造鐳公司之合署辦公室，不是嘉
    樂多公司專屬的辦公室，後來劉嘉裕等人要以點燈公司名義
    購屋並向合作金庫松興分行辦理貸款，劉文軒要跟我借車北
    上辦理對保，我不敢將車借給他，才要我兒子蔡光曜開車載
    他北上，對保後的第二天，劉嘉裕、劉拍達、劉文軒、劉金
    和人均陸續到場，不知何人拿出100萬元，他們4人各分得5
    萬元，因為劉嘉裕有欠我錢，所以其餘款項是劉嘉裕還給我
    的款項，之後劉嘉裕又叫人匯款至我喜樂多公司，總共還我
    300餘萬元，我並沒有參與買屋辦貸款的事情等語。
三、經查：
(一)、本件共同被告劉文軒確有於95年8月25日，以其個人名義及
    其所經營之點燈公司名義，以1,069萬2,690元、1,746萬8,
    680元（總計2,816萬1,370元）之價格，向文富公司購買臺
    北市○○區○○街37號8樓之1、8樓之房地產；復持如附表
    所示偽造、變造及登載不實之文件，前往址設臺北市松山區
    ○○○路5段202之1號之合作金庫松興分行，向該分行承辦
    人員廖偉超、吳嘉容行使之，申辦房屋貸款、購建企業用建
    築物貸款暨消費性貸款，並由證人劉金和擔任上開貸款案之
    連帶保證人，嗣經該分行審核後，以如附表編號(一)所示之不
    動產買賣契約書上所載之買賣價金5,764萬6,000元之8成計
    算，核准貸與劉文軒房屋貸款1,400萬元、點燈公司購建企
    業用建築物貸款2,490萬元及消費性貸款100萬元，並於95年
    9月11日如數撥款總計3,990萬元等情，業據證人即共同被告
    劉文軒證述綦詳，核與證人劉金和、謝有志、黃炳榮、潘進
    甫、張恩智、許麗玉、陳正吉、吳嘉容證述情節大致相符，
    並有合作金庫松興分一般授信申請書、消費者貸款申請書、
    授信申請暨批覆書、消費者貸款申請暨批覆書、新承作授信
    案件陳報總行核准准事項項申請暨批覆表、徵信報告表、不
    動產調查表、授信客戶在各行庫借款暨違約背信紀錄明細表
    、同一自然人資料檔、聯徵查詢結果、第一類票據信用資料
    查覆單、新申請案件帳務資料查詢（借款戶、保證人、董監
    事）、如附表所示之文書、梧州街金鑽石商業城置產企劃書
    、點燈公司變更登記表、基本資料查詢、臺中市政府營利事
    業登記、資料表、個人資料表、被告所有之臺灣銀行帳戶存
    摺影本、聲明書、點燈公司92至94年度營利事業所得稅結算
    申報書、94年度暨95年1月至6月營業人銷售額與稅額申報書
    ；證人謝有志提供之文富公司梧州街出售明細、不動買賣契
    約書、統一發票在卷可稽（見調查卷(一)第154至160頁、第
    181頁、第214至231頁，調查卷(三)第1至52頁、第55至65頁、
    第80至124頁、第415至417頁、第430頁、第431頁、第443頁
    、第450頁、第454頁）。上揭事實，堪以認定。
(二)、被告雖辯稱：並無向共同被告劉文軒購買點燈公司，亦無參
    與上開購屋超額貸款等語。惟查：
  1.證人即共同被告劉文軒於本院審理時證稱：我是點燈公司的
    負責人，點燈公司轉讓是透過劉拍達及劉嘉裕，當時劉拍達
    、劉嘉裕帶我去被告的公司談，是被告要買點燈公司的，所
    以就在公司裡寫了1份委託書，委託劉拍達、劉嘉裕負責接
    洽這件事情，因為被告在生意場上是有知名度及信用度的人
    ，所以我才會跟他交易，當時是要以點燈公司作貸款，因為
    要把點燈公司搬到臺北，但如果公司負責人現在就變更的話
    ，之前的業績就不算，所以要我配合他們辦貸款，等到8個
    月之後，再把公司過戶給他們，所以我就授權劉拍達他們處
    理，當時是在被告公司裏談的，被告在辦公室內，我們在辦
    公室客廳談，劉嘉裕進去跟被告報告後，再出來跟我說答案
    ，而且要貸款，還跟喜樂多公司做了一個工程合約，後來跟
    我接觸的人也是被告，包括工程合約、貸款、利息，工程合
    約是在被告公司蓋的，是由被告的兒子拿合約給我蓋章、用
    印，貸款的事也是被告跟劉嘉裕說談好就好，然後由我寫聲
    明書跟對保，對保及錢下來後，也都是在喜樂多公司集合，
    他們載我過去他們公司，然後從他們公司再去合庫下來後，
    是被告公司的會計跟我一起去提錢的，餘款我就不知道轉到
    哪個帳戶去，利息繳納不正常，我就透過劉拍達、劉嘉裕去
    追被告，也有直接跟被告聯絡，問他為何沒有繳利息，被告
    說他會去處理等語（見本院卷第60至64頁），證人劉金和亦
    證稱：事情都是被告在處理的，我是人頭，受被告所託當保
    證人，我不用繳錢，只負責簽名，去銀行簽名時才見到劉文
    軒等語（見偵卷第50頁），均核與證人劉拍達於調詢、偵查
    中證述：我介紹被告向劉文軒購買點燈公司，我帶劉文軒至
    喜樂多公司與被告、劉嘉裕會面，蔡炳泉、劉嘉裕同意支付
    25 萬元及繳納點燈公司積欠之稅金30餘萬元，購買點燈公
    司，事後蔡炳及劉嘉裕在喜樂多公司支付我現金5萬元之紅
    包，點燈公司和劉文軒買房屋後，劉文軒曾打電話給我轉告
    被告儘速繳交貸款，被告表示有繳納，只是慢繳，還要我轉
    告劉文軒，信用貸款50萬元部分是劉文軒拿走的，應由劉文
    軒負責繳交本息等語（見調查卷(一)第62、63頁）大致相符。
    且查，合作金庫松興分行核撥款項合計3,990萬元，其中部
    分款項2,534萬5,400元與文富公司，其餘款項則以現金提領
    或轉帳至共同被告喜樂多公司、秋宏公司之帳戶，提領殆盡
    等情，亦有合作金庫松興分行授信戶點燈公司、被告貸放後
    之資金流向、交易明細附卷足憑（見調查卷(一)第277至284頁
    、第346至349頁）。足認被告確有參與本件犯行甚明。參以
    ，被告復供稱：係因劉文軒要向其借車北上對保，伊不信任
    劉文軒，才指示其子蔡光曜開車載劉文軒北上對保等語。惟
    查，共同被告劉文軒與被告係於進行本件點燈公司買賣時始
    認識，衡諸常情，倘上開房屋超貸事宜確與被告無任何關連
    ，以臺北、臺中交通發達、往來便捷觀之，大可於拒絕出借
    車輛後，讓不熟識之共同被告自行北上辦理即可，何需如此
    慎重其事，讓其不知之子載送共同被告前往臺北辦理對保之
    事？益徵被告確有參與上開房屋超貸事宜，其前開置辯，要
    屬事後卸責之詞，洵無足採。
  2.又證人劉拍達於本院審理時雖改稱：詹德成跟劉文軒經營點
    燈公司，劉文軒是負責人，可是他們股東吵架，不打算繼續
    經營公司，我朋友就介紹劉嘉裕買公司，我就帶劉文軒到劉
    嘉裕的公司賣給劉嘉裕，劉嘉裕的公司是否為喜樂多公司，
    我不知道，後來點燈公司用25萬元賣給劉嘉裕，事後劉嘉裕
    透過被告給我5萬元，買方就只有劉嘉裕1人，被告並沒有參
    與本件交易過程，他與本件買賣無關等語（見本院卷第27、
    58頁）。惟本件被告確有向共同被告劉文軒購買點燈公司，
    並要求以共同被告劉文軒及點燈公司名義，購買上開房地產
    後，以共同被告劉文軒及點燈公司名義，以如附表所示不實
    內容之文件，向合作金庫松興分行超額貸款等情，業經認定
    如前，已難認證人劉拍達上開證述為真。況證人即共同被告
    劉文軒亦明確證稱：我自始認知的買主就是被告，因為被告
    在生意場上是有知名度及信用度的人，如果是劉嘉裕的話，
    我沒有信心將公司賣給他，因為劉嘉裕本身就是負債很多的
    人，怎麼可能去買公司等語（見本院卷第60頁），且依被告
    提出之授權書所載內容觀之，共同被告劉文軒委託證人劉拍
    達處理點燈公司買賣事宜及一切銀行作業、股東入股相關事
    宜，係由案外人劉嘉裕為受託人劉拍達之保證人，衡諸常情
    ，倘案外人劉嘉裕確為點燈公司之買受人，理應由共同被告
    與案外人劉嘉裕簽立買賣契約，並共同委託證人劉拍達代為
    處理上開事項，何需迂迴擔任證人劉拍達之保證人？其前開
    證述要與常情不符，顯無足採。參以，證人劉拍達尚積欠被
    告債務一節，亦為被告所自承、證人劉拍達證述在卷，則其
    於本院審理時所為之證述，不免有偏頗之虞，屬事後迴護被
    告之詞，而不足為有利被告認定之依憑。
(三)、被告復辯稱：上開匯入喜樂多公司之款項是案外人劉嘉裕清
    償借款之錢，並非參與詐欺犯行所分得之款項等語。然查，
    關於案外人劉嘉裕積欠被告之債務究竟為何？被告於偵查中
    供述：300餘萬元等語，於本院審理時復提出明細表，表明
    案外人劉嘉裕所積欠之款項，支票借票部分為3335萬3,300
    元，現金則為220萬7,000元等情，所述前後已不一致，且被
    告自始除上開明細表外，亦未提出任何借款證明，已難認其
    所述為真。況查，共同被告劉文軒以附表所示不實文件，向
    合作合庫松興分行申貸，而合作金庫松興分行於95年9月11
    日核撥款項合計3,990萬元至共同被告劉文軒、點燈公司之
    帳戶後，除於同日將其中部分之款項2,534萬5,400元與文富
    公司，支付上開房地產之價金外，其餘款項則由被告劉文軒
    與被告公司不知名之會計小姐於同年月12日，共同前往臺中
    文心路之合作金庫，將剩餘款項則以現金提領或轉帳270萬
    元至被告喜樂多公司而提領殆盡等情，復據證人劉文軒證述
    明確，並上開合作金庫松興分行授信戶點燈公司、被告貸放
    後之資金流向、交易明細附卷可按。倘該等款項確係案外人
    劉嘉裕用以清償所積欠之款項，衡諸常情，理應以案外人之
    名義匯款，以資作為清償證明，何以卷附之匯款申請書上之
    匯款人竟係點燈公司，亦難認上開款項確係案外人劉嘉裕用
    以支付積欠被告之款項。被告上開所辯，亦與常理有悖，洵
    非可採。
(四)、綜合上情，被告確有與共同被告劉文軒，共同以如附表所示
    不實之文件，向合作金庫松興分行，為上開超額貸款之行為
    ，業經認定如前。而被告與共同被告劉文軒向合作金庫松興
    分行申辦前開貸款時，除由被告指示不知情之證人劉金和擔
    任連帶保證人外，並提供上開房地設定抵押與合作金庫松興
    分行一節，亦據共同被告劉文軒證述明確，則合作金庫上開
    貸放款於上開房地實際成交價之範圍內，仍可藉由實行抵押
    權而獲得滿足，從而，於上開房地實際成交價之範圍內，難
    認為被告與共同被告劉文軒詐欺所得之款項，此部分之款項
    應予扣除。是本院認定被告與共同被告劉文軒共向合作金庫
    詐得1,173萬元8,630元。本件事證明確，被告犯行堪以認定
    ，應依法論罪科刑。
四、按商業會計法第71條第1款之填製不實會計憑證罪，犯罪主
    體必須為商業負責人、主辦及經辦會計人員或依法受託代他
    人處理會計事務之人員，係屬因身分或特定關係始能成立之
    犯罪。又商業會計法第4條規定：「本法所定商業負責人之
    範圍，依公司法、商業登記法及其他法律有關之規定。」）
    ，而公司法第8條規定：「本法所稱公司負責人：在無限公
    司、兩合公司為執行業務或代表公司之股東；在有限公司、
    股份有限公司為董事。公司之經理人或清算人，股份有限公
    司之發起人、監察人、檢查人、重整人或重整監督人，在執
    行職務範圍內，亦為公司負責人」。次按商業會計法第28條
    第1項之規定，商業通用之財務報表分為：資產負債表、損
    益表、現金流量表、業主權益變動表或累積盈虧變動表或盈
    虧撥補表及其他財務報表等五種，商業負責人以虛列股本之
    不正當方法，使公司之資產負債表發生不正確之結果，應成
    立商業會計法第71條第5款之罪，且為刑法第216條、第215
    條行使業務上登載不實文書罪之特別規定，應優先適用（最
    高法院94年度台上字第7121號判決意旨亦可參照）。本件共
    同被告劉文軒為點燈公司之唯一股東暨董事，揆諸前開說明
    ，為商業會計法所規定之商業負責人，有據實填載會計憑證
    之義務，為從事業務之人，其明知點燈公司於94年度、95年
    1月至6月之營收均呈虧損狀態，係屬營業異常之公司，竟仍
    製作如附表編號(三)、(四)所示內容不實之點燈公司損益表、資
    產負債表，而表明點燈公司營業正常，具備申辦貸款之條件
    。而被告雖非點燈公司之負責人、商業負責人，惟與具公司
    負責人及商業負責人身份之共同被告劉文軒共犯本案，依刑
    法第31條第1項規定，仍應論以正犯。
五、是核其所為，係犯商業會計法第71條第5款之罪、刑法第216
    條、第210條之行使偽造、變造私文書罪、第339條第1項之
    詐欺取財罪。檢察官起訴認被告就附表編號(三)、(四)所示登載
    不實之損益表、資產負債表部分，亦係犯刑法第216條、第2
    10條之行使偽造私文書罪，容有未洽，惟其基本社會事實相
    同，應予變更起訴法條。被告與共同被告劉文軒間，就上開
    犯行，有犯意之聯絡及行為之分擔，應論以共同正犯。而被
    告雖非點燈公司之負責人、商業負責人，惟與具公司負責人
    及商業負責人身份之共同被告劉文軒共犯本案，仍應依刑法
    第31條第1項規定，論以正犯，已如前述。又因被告非點燈
    公司之負責人，依刑法第31條第1項前段但書之規定，法院
    固尚有決定是否減輕其刑之裁量權，然本院審酌被告就本件
    犯行，係居於主導之地位，且其2人詐欺所得之款項，除其
    中50萬元係由共同被告劉文軒所獲得外，其餘款項均歸被告
    所有，其以超額貸款方式，詐欺上開款項，影響金融秩序甚
    鉅，故認無援引前開規定，為被告減輕其刑之必要，併此敘
    明。又被告所犯上開行使偽造私文書罪、行使變造私文書罪
    、商業會計法第71條第5款之罪、詐欺取財罪，僅有自然行
    為概念之一行為，且係基於一個意思決定為之，自應評價為
    一個犯罪行為，屬一行為觸犯數罪名之想像競合犯，應依刑
    法第55條之規定，從一重之刑法第216條、第210條之行使偽
    造私文書罪處斷。爰審酌被告明知點燈公司之營收狀況已不
    佳，共同被告劉文軒與點燈公司並不具備申辦貸款之條件，
    亦明知以共同被告劉文軒及點燈公司名義購買之上開房地，
    實際交易價格僅2,816萬1,370元，竟與共同被告劉文軒共同
    偽造、變造如附表編號(一)、(二)所示之文書，並於共同被告劉
    文軒業務上製作之如附表編號(三)、(四)所示文書上，登載不實
    之事項，進而持向合作金庫松興分行行使，並佯稱：上開房
    地買入價格為5,464萬6,000元，點燈公司94年、95年上半年
    營收狀況良好，欲將營業移至臺北，故購入上開房地云云，
    致使合作金庫松興分行承辦人員陷於錯誤，而予以超額貸款
    ，從中牟利，足生損害於合作金庫松興分行對於貸放款業務
    管理之正確性，並受有上開之損害，且其犯後復否認犯行本
    不宜寬貸，惟考量被告犯後坦承犯行，態度尚佳，且其未曾
    有經法院判處有罪之刑事前科紀錄，有臺灣高等法院被告前
    案紀錄表在卷可按，素行良好，及其於上開犯行，係居於受
    支配之地位，及其犯罪動機、目的、手段等一切情狀，量處
    如主文所示之刑。再者，被告以文富公司名義，偽造如附表
    編號(一)所示之不動產買賣契約書，因已由共同被告劉文軒持
    向合作金庫松興分行行使，並非被告或共同被告所有之物，
    故不宣告沒收。惟如附表編號(一)所示偽造之「文富公司」、
    「謝有志」印文，係被告與共同被告劉文軒共同偽造之印文
    ，應依刑法第219條規定，宣告沒收之。
六、公訴意旨略以：被告復於上揭時、地，與共同被告劉文軒基
    於上開犯意之聯絡，由共同被告劉文軒持其等共同偽造之點
    燈公司歷年「營業人銷售額與稅額申報書」、「營利事業所
    得稅結算申報書」，向合作金庫松興分行之承辦人員行使之
    ，亦認被告此部分涉犯刑法第216條、第210條之行使偽造私
    文書等語。惟按刑法第210條之偽造文書，以無制作權之人
    冒用他人名義而制作該文書為其要件之一。查，被告於本件
    犯行時，雖非點燈公司之股東、負責人，惟共同被告劉文軒
    為點燈公司之唯一股東兼董事，是就關於點燈公司歷年「營
    業人銷售額與稅額申報書」及「營利事業所得稅結算申報書
    」，共同被告劉文軒乃有權制作之人，縱令該等文書之內容
    為不實之事項，仍不構成刑法第210條之偽造文書。再按，
    刑法第215條所謂業務上登載不實之文書，乃指基於業務關
    係，明知為不實之事項，而登載於其等業務上作成之文書而
    言。公司、行號向稅捐稽徵機關申報營業稅，係履行其公法
    上納稅之義務，並非業務行為（最高法院84年度台上字第59
    99號判決意旨參照）。準此，被告與共同被告劉文軒雖共同
    製作上開點燈公司歷年「營業人銷售額與稅額申報書」、「
    營利事業所得稅結算申報書」，並推由共同被告劉文軒持向
    合作金庫松興分行行使之，然而，上開營業人銷售額與稅額
    申報書、營利事業所得稅結算申報書，僅係營利事業體據以
    申報營業稅，履行其公法上稅之義務，並非業務行為，縱被
    告與共同被告劉文軒製作上開內容不實之「營業人銷售額與
    稅額申報書」、「營利事業所得稅結算申報書」，亦不得以
    刑法第216條、第215條之行使業務登載不實文書罪相繩。此
    外，復查無其他積極證據，足證被告有公訴人所指訴之前開
    犯行，此部分原應為被告無罪之諭知，惟此部分倘成立犯罪
    ，與上開有罪部分具有接續犯之實質上一罪關係，爰不另為
    無罪之諭知，併此敘明。
據上論斷，應依刑事訴訟法第299條第1項前段、第300條，商業
會計法第71條第5款，刑法第28條、第216條、第210條、第339
條第1項、第31條第1項前段、第55條、第219條，判決如主文。
本案經檢察官張成業到庭執行職務。
中    華    民    國    99    年    12    月    14    日
                  刑事第十四庭  審判長法  官  吳冠霆
                                      法  官  陳琪媛
                                      法  官  李殷君
以上正本證明與原本無異。
如不服本判決應於收受送達後10日內向本院提出上訴書狀，並應
敘述具體理由；其未敘述上訴理由者，應於上訴期間屆滿後20日
內向本院補提理由書（均須按他造當事人之人數附繕）「切勿逕
送上級法院」。
                                     書記官  殷玉芬
中    華    民    國    99    年    12    月    17    日
附錄本判決論罪科刑法條全文：
商業會計法第71條
商業負責人、主辦及經辦會計人員或依法受託代他人處理會計事
務之人員有下列情事之一者，處5年以下有期徒刑、拘役或科或
併科新臺幣60萬元以下罰金：
一、以明知為不實之事項，而填製會計憑證或記入帳冊。
二、故意使應保存之會計憑證、會計帳簿報表滅失毀損。
三、偽造或變造會計憑證、會計帳簿報表內容或毀損其頁數。
四、故意遺漏會計事項不為記錄，致使財務報表發生不實之結果
    。
五、其他利用不正當方法，致使會計事項或財務報表發生不實之
    結果。
中華民國刑法第216條
行使第210條至第215條之文書者，依偽造、變造文書或登載不實
事項或使登載不實事項之規定處斷。
中華民國刑法第210條
偽造、變造私文書，足以生損害於公眾或他人者，處5年以下有
期徒刑。
中華民國刑法第339條
意圖為自己或第三人不法之所有，以詐術使人將本人或第三人之
物交付者，處 5 年以下有期徒刑、拘役或科或併科 1 千元以下
罰金。
以前項方法得財產上不法之利益或使第三人得之者，亦同。
前二項之未遂犯罰之。
附表
┌──┬───────────────────┬───────┐
│編號│偽造、變造及登載不實之文書名稱        │偽造印文之數量│
├──┼───────────────────┼───────┤
│(一)  │偽造「文富公司」名義之不動產買賣契約書│「文富公司」印│
│    │（內容載記：「文富公司與點燈公司議定買│文共貳枚；「謝│
│    │賣臺北市○○區○○街37號8樓、8樓之1， │有志」印文共拾│
│    │買賣總價款5,764萬6,000元」）          │枚。        │
├──┼───────────────────┼───────┤
│(二)  │變造臺灣銀行帳戶000000000009號劉文軒之│無            │
│    │帳戶存摺內頁明細（存摺封面為真正，惟其│              │
│    │內容不實記載：94年1月7日至95年8月7日之│              │
│    │交易明細，於95年8月7日存款餘額為41萬  │              │
│    │8,651元）                             │              │
├──┼───────────────────┼───────┤
│(三)  │1.點燈公司94年1月1日至12月31日損益表（│無            │
│    │  內容記載：營業收入淨額合計6,918萬   │              │
│    │  3,782 ；營業成本合計5,085萬080，毛利│              │
│    │  率26.5％；營業費用總額1,279萬9,000，│              │
│    │  費用率18.5 ％；營業利益（或損失）553│              │
│    │  萬4,702，營業利益率8％；本期損益553 │              │
│    │  萬4,702，純益率8 ％）               │              │
│    │2.點燈公司95年1月1日至6月30日損益表（ │              │
│    │  內容記載：營業收入淨額合計4,660萬   │              │
│    │  1,731 ；營業成本合計1,193萬043，毛利│              │
│    │  率25.6％；營業費用總額843萬4,913，費│              │
│    │  用率18.1％；營業利益（或損失）349萬 │              │
│    │  5,130，營業利益率7.5％；本期損益349 │              │
│    │  萬5,130，純益率7.5％）              │              │
├──┼───────────────────┼───────┤
│(四)  │1.點燈公司94年1月1日至12月31日資產負債│無            │
│    │  表（內容記載：…本期損益553萬4,702；│              │
│    │  資產類總額1,058萬8,144；負債及業主權│              │
│    │  益總額1058萬8144）                  │              │
│    │2.點燈公司95年1月1日至6月30日資產負債 │              │
│    │  表（內容記載：…辭期損益349萬5,130；│              │
│    │  資產類總額854萬8,572；負債及業主權益│              │
│    │  總額854萬8,572）                    │              │
└──┴───────────────────┴───────┘

司法院資訊處製作；財團法人民間司法改革基金會備份。
